【裁判字號】    98,易,1776
【裁判日期】    990810
【裁判案由】    詐欺
【裁判全文】
臺灣臺南地方法院刑事判決              98年度易字第1776號
公  訴  人  臺灣臺南地方法院檢察署檢察官
被      告  乙○○
輔  佐  人  丁○○
上列被告因詐欺案件，經檢察官提起公訴（98年度偵字第15480
號），本院判決如下：
    主  文
乙○○幫助意圖為自己不法之所有，以詐術使人將本人之物交付
，處拘役肆拾日，如易科罰金，以新臺幣壹仟元折算壹日。
    事  實
一、乙○○雖因罹患帕金森氏症，致其辨識行為違法或依其辨識
    而行為之能力，較一般人之平均程度顯著降低，惟應仍有預
    見倘將自己之金融機構帳戶之提款卡暨密碼，提供交付予不
    認識之他人使用，可能遭詐騙集團成員利用作為犯罪工具，
    猶基於縱有人以其所提供之金融機關帳戶資料實施詐欺亦不
    違背其本意之不確定故意，於民國98年7月17日前之不詳時
    地，將其於同年月8日所申請之臺灣中小企業銀行安平分行
    （下稱臺灣企銀）帳號00000000000號帳戶之提款卡暨密碼
    ，提供予真實姓名、年籍不詳之人。嗣該真實姓名、年籍不
    詳之人所屬之詐騙集團成員，復基於意圖為自己不法所有之
    犯意，於98年7月17日14時許，撥打電話予丙○○，佯稱為
    丙○○之友人蘇振邦，且急需借錢云云，使丙○○陷於錯誤
    ，而於同日15時許，依其指示匯款新台幣（下同）20萬元至
    乙○○之上開臺灣企銀帳戶內，旋於同日遭該詐騙集團成員
    持上開提款卡暨密碼以跨行提轉之方式提領殆盡。嗣丙○○
    發覺有異，始報警循線查知上情。
二、案經臺南市警察局第六分局報請臺灣臺南地方法院檢察署檢
    察官偵查起訴。
    理  由
一、證據能力部分：
（一）按被告以外之人於審判外之言詞或書面陳述，除法律有規
      定者外，不得作為證據，刑事訴訟法第159條第1項定有明
      文。又被告以外之人於審判外之陳述，雖不符同法第159
      條之1至第159條之4之規定，但經當事人於審判程序同意
      作為證據，法院審酌該言詞陳述或書面陳述作成時之情況
      ，認為適當者，亦得為證據；當事人、代理人或辯護人於
      法院調查證據時，知有第159條第1項不得為證據之情形，
      而未於言詞辯論終結前聲明異議者，視為有前項之同意，
      刑事訴訟法第159條之5亦有明文。經查，本件被害人丙○
      ○於警詢時所為之證述、以及被告上開臺灣企銀帳戶之開
      戶資料及交易明細、被害人丙○○之匯款回條聯影本，固
      分屬被告以外之人於審判外之言詞及書面陳述，惟因當事
      人於本院準備程序及審判期日中均未予爭執，且迄至言詞
      辯論終結前亦未再聲明異議，是本院審酌該等言詞及書面
      陳述作成時之情況，並無不宜作為證據之情事，依刑事訴
      訟法第159條之5之規定，自均得作為證據。
（二）再按法院或檢察官依刑事訴訟法第208條規定囑託醫院、
      學校或其他相當之機關、團體為鑑定時，祇須其以言詞或
      書面提出之鑑定報告，符合刑事訴訟法第206條第1項、第
      208條所規定之形式要件，即具有證據能力，此即屬於刑
      事訴訟法第159條第1項所稱「法律有規定」之特別情形（
      最高法院96  年度台上字第6842號判決意旨參照）。本件
      經本院囑託高雄市立凱旋醫院對被告實施精神鑑定，就鑑
      定結果所提出之該院99年5月13日高市凱醫成字第0990003
      329號函覆之司法精神鑑定報告書1份，因合於刑事訴訟法
      第206條第1項、第208條所規定之形式要件，自亦有證據
      能力。
（三）按醫師法第12條第1項規定：醫師執行業務時，應製作病
      歷，並簽名或蓋章及加註執行年、月、日。第二項規定：
      前項病歷，除應於首頁載明病人姓名、出生年、月、日、
      性別及住址等基本資料外，其內容至少應載明下列事項：
      一就診日期。二主訴。三檢查項目及結果。四診斷或病名
      。五治療、處置或用藥等情形。六其他應記載事項。因此
      ，醫師執行醫療業務時，不論患者是因病尋求診療，或因
      特殊目的而就醫，醫師於診療過程中，應依醫師法之規定
      ，製作病歷，此一病歷之製作，均屬醫師於醫療業務過程
      中所須製作之紀錄文書，而且每一醫療行為均屬可分，因
      其接續之看診行為而構成醫療業務行為，其中縱有因訴訟
      目的，例如被毆傷而尋求醫師之治療，對醫師而言，仍屬
      其醫療業務行為之一部分，仍應依法製作病歷，則該病歷
      仍屬業務上所製作之紀錄文書，與通常之醫療行為所製作
      之病歷無殊，自屬刑事訴訟法第159條之4第2款所稱從事
      業務之人於業務上所須製作之紀錄文書（此最高法院刑事
      判決97年度台上字第666號判決意旨可資參照）。是本判
      決所引用之國立成功大學醫學院附設醫院以99年3月3日成
      附醫醫事字第0990003712函所提供之被告完整病歷1份，
      乃係屬從事醫療業務之人於業務上所製作之紀錄文書，且
      該醫院與被告僅係一般醫院與病患關係，與被告亦無仇隙
      ，並無顯無不可信之情況，是該病歷自具有證據能力。
（四）另臺灣企銀所提供翻拍自98年7月8日及同年月20日服務臺
      監視錄影帶影像照片共4幀，則係屬以機械方式所留存之
      現場影像，非屬供述證據，核無傳聞法則之適用，且前揭
      證據均與本案具有關聯性，而上開照片復係經合法取得，
      應認為具有證據能力。
二、訊據被告矢口否認有何幫助詐欺犯行。辯稱：伊不記得申請
    上開帳號，伊之印章、存摺及提款卡都遺失，伊沒有做這些
    事情，且伊年事已高，又患有帕金森氏症，不可能從事犯罪
    云云。經查：
（一）被害人丙○○確是於98年7月17日，遭詐欺集團成員施以
      詐術後，始陷於錯誤，依指示匯入20萬元至被告前開臺灣
      企銀帳戶內，並於同日旋即遭詐騙集團成員持被告上開帳
      戶之提款卡暨密碼，以跨行提轉之方式提領殆盡等情，業
      據證人即被害人丙○○於警詢時證述稽詳（警卷第8至9頁
      參見），復有被告上開臺灣企銀帳戶之開戶資料及交易明
      細、被害人丙○○之匯款回條聯影本等各1份為證（警卷
      第12至14頁參見），足認詐欺集團成員確有於上揭時間利
      用被告之上開臺灣企銀帳戶之提款卡暨密碼，作為詐騙被
      害人丙○○財物之工具等事實，洵堪認定。
（二）次查，被告本人確曾於98年7月8日，由真實姓名、年籍不
      詳之人，陪同至臺灣企銀安平分行，親自申辦上開帳戶乙
      節，已有前揭被告開戶資料1份、臺灣企銀98年7月8日翻
      拍之開戶服務臺監視錄影帶影像照片2幀在卷可憑（警卷
      第12、15頁參見）。是被告辯稱伊不記得有申請上開帳號
      等語，顯屬與事實不符，難以採信。再查，被告曾於98年
      7月20日，亦由真實姓名、年籍不詳之人，陪同前往臺灣
      企銀安平分行，並持上開臺灣企銀帳戶之印章、存摺，辦
      理臨櫃提款900元等情，亦有上開交易明細、臺灣企銀98
      年7月20日翻拍之服務臺監視錄影帶影像照片2幀在卷可憑
      （警卷第16頁參見），可見至少於被害人丙○○將款項匯
      入被告上開臺灣企銀帳戶並旋遭人以提款卡暨密碼進行跨
      行提領之98年7月17日當時，被告上開臺灣企銀帳戶之印
      章、存摺均並未遺失，仍在被告手中等情，亦可資認定。
      是被告辯稱伊上開帳戶之存摺、印章、提款卡暨密碼等物
      ，均係因遺失而落入詐欺集團成員手中，亦與事實不符，
      要無可採。
（三）再查，被告雖因長年罹患帕金森氏症，致其辨識行為違法
      或依其辨識而行為之能力，較一般人之平均程度顯著降低
      （詳如後述），然其既尚未達不能辨識其行為違法之程度
      ，參以目前臺灣詐欺集團猖獗，多利用蒐購之人頭帳戶資
      料提領詐欺所得贓款，以逃避檢警追查等情，已廣遭政府
      機構宣導及媒體披露，是以被告之辨識行為違法之能力，
      應仍能認知，倘任意將金融帳戶之提款卡暨密碼等資料，
      提供交付予真實姓名、年籍不詳之人使用，極可能遭詐欺
      集團成員持以從事詐欺犯罪，及收取被害人匯入款項所用
      ，其竟仍將上開帳戶之提款卡暨密碼提供他人使用，是顯
      有縱遭人以其金融帳戶之提款卡暨密碼，實施詐欺犯罪亦
      不違背其本意之幫助詐欺之不確定故意無疑。
（四）綜上所述，本件事證已臻明確，被告犯行堪以認定，應依
      法論科。
三、按刑法上之幫助犯，係對於犯罪與正犯有共同之認識，而以
    幫助之意思，對於正犯資以助力，而未參與實施犯罪之行為
    者而言（最高法院75年度台上字第1509號、88年度台上字第
    1270號判決亦同此意旨）。是以，如未參與實施犯罪構成要
    件之行為，而係出於幫助之意思提供助力，即屬幫助犯，而
    非共同正犯。本件被告乙○○基於幫助之犯意，提供其所有
    臺灣企銀帳戶之提款卡暨密碼予詐欺集團成員使用，該詐欺
    集團成員即利用被告之幫助，意圖為自己不法所有之犯意，
    施用詐術使被害人丙○○陷於錯誤，因而轉帳匯款至被告所
    提供之上揭帳戶內，是被告所為，係參與詐欺罪構成要件以
    外之行為，且在無證據證明被告係以正犯而非以幫助犯之犯
    意參與犯罪之情形下，應認其所為係幫助犯而非正犯行為。
    故核被告所為，係犯刑法第30條第1項幫助犯刑法第339條第
    1項詐欺取財罪。再查，被告辯稱其因長期罹患帕金森氏症
    ，導致記憶不清等情，此有國立成功大學醫學院附設醫院99
    年3月3日成附醫醫事字第0990003712函暨檢附被告乙○○病
    歷1份可憑（本院卷第28頁至106頁參見），復經本院囑託高
    雄市立凱旋醫院進行精神鑑定，該院施以鑑定之結果略以：
    「案主（即被告）應判斷受損，而記憶力不可能全無，其涉
    案行為時之精神狀態對其知意能力有影響，有因精神障礙或
    其他心智缺陷，致其辨識行為違法或依其辨識而行為之能力
    減低的情形」，此亦有該院99年5月13日高市凱醫成字第099
    0003329號函覆之精神鑑定書1份（本院卷第108頁至110頁參
    見）在卷可稽，再參酌被告本院接受訊問時，確實呈現反應
    遲緩、表達能力欠佳，無法適切針對所訊問之事項為回答之
    情形，本院因認上開精神鑑定書認定之結果，確與被告行為
    時之精神狀態相符，應堪採信，爰依刑法第19條第2項規定
    減輕其刑。爰審酌被告並無任何刑事前科記錄，素行良好，
    僅國小畢業，且年逾70歲，身罹疾病，無業，家人復無法長
    期陪同照顧，經濟及家庭環境不佳，以及考量其提供上開臺
    灣企銀之帳戶提款卡及密碼，使詐騙集團得以詐騙他人財物
    後迅速提領，逃避追查，且造成被害人遭詐騙之金額甚鉅，
    暨參酌被告犯後之態度等一切情狀，量處如主文所示之刑，
    併諭知易科罰金之折算標準。
四、據上論斷，應依刑事訴訟法第299條第1項前段，刑法第30條
    第1項前段、第2項、第339條第1項、第19條第2項、第41條
    第1項前段，刑法施行法第1條之1，判決如主文。
本案經檢察官甲○○到庭執行職務。
中    華    民    國    99    年    8     月    10    日
                  刑事第八庭  審判長法  官  洪士傑
                                    法  官  蘇碧珠
                                    法  官  林臻嫺
以上正本證明與原本無異。
如不服本判決應於收受本判決後10日內向本院提出上訴書狀，並
應敘述具體理由。如未敘述上訴理由者，應於上訴期間屆滿後20
日內向本院補提理由書狀（均須按他造當事人之人數附繕本）「
切勿逕送上級法院」。
                                    書記官  洪培綺
中    華    民    國    99    年    8     月    11    日
附錄本件論罪科刑法條：
中華民國刑法第339條
意圖為自己或第三人不法之所有，以詐術使人將本人或第三人之
物交付者，處 5 年以下有期徒刑、拘役或科或併科 1 千元以下
罰金。
以前項方法得財產上不法之利益或使第三人得之者，亦同。
前二項之未遂犯罰之。

司法院資訊處製作；財團法人民間司法改革基金會備份。
